---
title: "Relatório_Analise_Redes"
output: html_document
date: "2025-11-20"
---

```{r setup, include=FALSE}
source("AR_ParteI.R")
knitr::opts_chunk$set(echo=FALSE)
```

# Parte I

### Contextualização da rede

A rede apresentada é relativa a contactos entre pessoas numa festa, sendo que os nodos representam pessoas e as ligações interações entre as pessoas presentes na festa.
Ao longo deste capítulo, abordaremos a rede como **Rede Festa**.

### Análise da Rede da festa

**a) Indique a dimensão e o número de ligações da rede. Determine a densidade e classifique a rede.**

A rede demonstra as interações entre **`r n_nod` pessoas** (número de nós). No total, foram registadas **`r n_lig` interações**, o que indica que a festa foi movimentada, com várias interações entre os participantes da festa, dado que a densidade da rede tem um valor de `r round(densidade,3)` , ou seja, foram registadas **`r round(densidade * 100, 1)`%** das possíveis interações entre os 113 convidados. Por conseguinte, dado o contexto da rede (social), consideramos a rede como relativamente esparsa.

**b) Obtenha o grau médio e a distribuição de grau.**
**Caracterize a distribuição de grau (mediana, quartis, etc.) e comente.**
**Calcule o parâmetro de heterogeneidade.**
**Indique o que pode concluir quanto à existência de hubs.**

* **Grau Médio**: `r media_festa`
* **Mediana** : `r median_festa`
* **Mínimo** : `r min_festa`
* **1o Quartil** : `r q1_festa`
* **3o Quartil** : `r q3_festa`

```{r echo=FALSE}
dist_a
```

**Figura 1:** Histograma da distribuição de grau na Rede Festa.

Através das estatísticas da distribuição de grau na Rede Festa, inferimos que a média de interações, por pessoa, foi **`r media_festa`**.
Se a mediana é menor que a média, indica que a distribuição é assimétrica à direita (algumas pessoas têm muitos contactos).