---
title: "Relatório Analise Redes"
output:
  html_document: default
  pdf_document: default
date: "2025-11-20"
---

```{r setup, include=FALSE}
source("AR_ParteI.R")
knitr::opts_chunk$set(echo=FALSE)
```

# Parte I

### Contextualização da rede

A rede apresentada é relativa a contactos entre pessoas numa festa, sendo que os nodos representam pessoas e as ligações interações entre as pessoas presentes na festa. Ao longo deste capítulo, abordaremos a rede como **Rede Festa**.

### Análise da Rede da festa

**a) Indique a dimensão e o número de ligações da rede. Determine a densidade e classifique a rede.**

A rede demonstra as interações entre **`r n_nod_festa` pessoas** (número de nodos). No total, foram registadas **`r n_lig_festa` interações**, o que indica que a festa foi movimentada, com várias interações entre os participantes da festa, dado que a densidade da rede tem um valor de `r round(densidade_festa,3)` , ou seja, foram registadas **`r round(densidade_festa * 100, 1)`%** das possíveis interações entre os 113 convidados. Por conseguinte, dado o contexto da rede (social), consideramos a rede como relativamente esparsa.

**b) Obtenha o grau médio e a distribuição de grau.** **Caracterize a distribuição de grau (mediana, quartis, etc.) e comente.** **Calcule o parâmetro de heterogeneidade.** **Indique o que pode concluir quanto à existência de hubs.**

-   **Grau Médio**: `r media_festa`
-   **Mediana** : `r median_festa`
-   **Mínimo** : `r min_festa`
-   **Máximo** : `r max_festa`
-   **1o Quartil** : `r q1_festa`
-   **3o Quartil** : `r q3_festa`
-   **Heterogeneidade** : `r heterogeneity_festa`

```{r echo=FALSE}
# Histograma
hist(graus_festa, breaks = 20, col = "lightblue",
main = "Distribuição de Grau na Festa",
xlab = "Número de Interações",
ylab = "Frequência")

# Linhas da média e mediana
abline(v = mean(graus_festa), col = "red", lwd = 2)
abline(v = median(graus_festa), col = "blue", lwd = 2)

# Legenda
legend("topright", legend = c("Média", "Mediana"),
col = c("red", "blue"), lwd = 2)
```

**Figura 1:** Histograma da distribuição de grau na Rede Festa.

Através das estatísticas da distribuição de grau na Rede Festa, inferimos que a pessoa típica, interagiu com **`r median_festa`** pessoas, o que representa uma festa bastante social.

Como a **mediana é menor que a média**, e vísivel na Figura 1, a distribuição é assimétrica à direita, o que indica que algumas pessoas interagiram com mais participantes do que o normal.

Também inferimos que a maioria das pessoas (intervalo entre Q1 e Q3), teve entre **`r q1_festa`** a **`r q3_festa`** interações.

Há valores elevados, sendo o máximo `r max_festa` interações, ou seja, alguém interagiu com quase todos os participantes, logo é um candidato para a *hub*. Em contraste, alguém esteve isolado na festa, com apenas `r min_festa` interação.

Relativamente à heterogeneidade, com o valor de **`r heterogeneity_festa`**, é considerada heterogénea, o que, em confluência com a Figura 1, inferimos que há alguma variância nas interações registadas, e, devido à distribuição assimétrica à direita, concluímos que existem hubs, por ex, a pessoa com `r max_festa` interações é claramente um hub.

**c) Estude a associação de grau e indique o que poderá concluir-se.**

A associação de grau é uma medida que permite avaliar se existe uma correlação entre os graus dos nodos - participantes da festa. É coeficiente que varia de -1 a 1.

- Valor positivo indica que nodos com grau alto tendem a ligar-se a outros nodos de grau alto. 
- Valor negativo indica que nodos com grau alto tendem a ligar-se a nodos de grau baixo.
- E um valor igual a 0 indica que não há nenhuma correlação.


Na Rede da Festa, a associação tem o valor **`r assortativity_degree(g_festa)`**, o que remete para uma ligeira dissassortividade, indicando que houve uma tendência: pessoas muito sociáveis tenderam a interagir com pessoas menos sociáveis. Esta correlação não é muito forte, no entanto, há uma tendência nesse sentido.

**d) Determine a média dos comprimentos dos caminhos mais curtos. Indique o que pode concluir-se quanto à distância média.**

A média dos comprimentos dos caminhos mais curtos na rede foi: **`r round(media_dist_festa, 3)`**.

Este valor indica o **número médio de passos necessários para que uma pessoa possa chegar a outra através de uma cadeia de interações**.

No contexto da festa, isto significa que, em média, qualquer pessoa está a apenas cerca de **`r round(media_dist_festa, 3)`** interações de outra pessoa. Isto sugere que a rede apresenta um comportamento típico de **small-world**: mesmo com mais de cem participantes, a distância média entre duas pessoas é relativamente reduzida, dado que a teoria de "6 passos de separação" sugere que qualquer pessoa está a, no máximo, 6 interações/conexões de qualquer outra pessoa no planeta. Assim, na festa, em teoria, se quiseremos interagir com o indivíduo X, estamos a `r round(media_dist_festa, 3)` dele!

**e) Determine os coeficientes de clustering dos nodos e da rede. Diga o que pode concluir-se quanto à existência de triângulos.** O coeficiente de **clustering local** mede quanto os amigos de uma pessoa também são amigos entre si, ou no contexto da rede, se eu interagi com o indíviduos X e Y, o clustering local verifica se X e Y também interagiram um com o outro. Se sim, forma-se um triângulo entre "eu, X e Y". O **clustering global**, da rede, avalia se a festa teve muitos grupos de 3 pessoas completamente conetados.

Desta forma, a Rede da Festa, teve um clustering local de **`r clustering_local_festa`**, o que é considerado bastante elevado para uma rede social, revelando como os participantes agiram na festa: em grupos coesos, com muitas interações dentro de pequenos círculos sociais, por exemplo amigos que vieram juntos, colegas de trabalho, conhecidos antes da festa.

Avaliando o **clustering local**, observamos alguns nodos com valores acima de **0.70** e até **0.89**, reforçando a ideia de que houve pessoas pertencentes a grupos sociais muito fechados.

**f) Efetue a decomposição de core da rede. Indique o número de conchas existentes e a dimensão de cada uma. Indique o que poderá concluir-se.**

O **core da rede** ajuda a identificar núcleos densamente conectados dentro de uma rede. O **k-core** de uma rede é um subgrafo que cada nodo tem pelo menos **k ligações** dentro desse subgrafo. No contexto da rede, um k=3 (3-core), só inclui as pessoas que têm **pelo menos** 3 interações dentro desse subgrupo.

O core da rede corresponde ao k-core de maior ordem, ou seja, à concha com o maior valor de k: **28-core**. Este núcleo contém **60 nodos**, todos com pelo menos **28 ligações** internas no subgrafo correspondente, indicando que a rede tem um núcleo muito denso e conectado.

Relativamente ao **número de conchas**, existem **`r num_conchas`**:

```{r echo=FALSE}
kcores <- names(dim_conchas)
counts <- as.character(as.numeric(dim_conchas))

# construir a matriz com duas linhas: primeira com "k-core" + valores, segunda com "numero de nodos" + contagens
tabela <- rbind(
  c("k-core", kcores),
  c("numero de nodos", counts)
)

```

Interessante que, se "salta" do k-core 1 diretamente o k-core 11. Na Rede da Festa não existe nenhum conjunto de nodos que possam formar um subgrafo onde todos tenham grau ≥ 2. Por isso, não existe 2-core, 3-core, etc.

Concluímos que a rede é bastante densa no seu centro, dado haverem 60 nodos com 28 ligações.
Existe uma estrutura _core periphery_, com um núcleo denso e uma periferia menos conetada, 1-core, 11-core, etc. que se liga ao núcleo mas não é tão interligada internamente.
Existe uma variação devido às 17 conchas, o que remete para a heterogeneidade da rede.

Os 60 nodos do _core_ são os mais influentes em termos de interações. Assim, remover ou isolar o núcleo pode fragmentar significativamente a rede, enquanto remover nodos da periferia teria menos impacto.

**g) Elabore um pequeno texto com comentários adicionais que considere pertinentes.**
A rede analisada apresenta uma estrutura heterogénea, com uma densidade relativamente elevada (**~35%**) e uma média de grau de aproximadamente 39 ligações por nó. A distribuição de grau revela que a maioria dos indivíduos está moderadamente conectada, mas existem nós com grau muito elevado, sugerindo a presença de alguns hubs.

A heterogeneidade ligeira sugere que, embora existam hubs, a maioria dos indivíduos participa de forma equilibrada nas interações, o que indica uma certa igualdade na participação social.

O coeficiente de clustering global (~0,50) e os valores de clustering local demonstram a presença de numerosos triângulos, refletindo que amigos de um mesmo indivíduo tendem a conhecer-se entre si.

A estrutura da rede é propícia a formar “pequenos mundos”: nodos periféricos conseguem aceder rapidamente ao _core_ - através de poucos passos - favorecendo dinâmicas sociais.

Em suma, trata-se de uma rede social relativamente densa e estruturada, com núcleos centrais influentes e uma periferia mais dispersa, permitindo identificar os indivíduos mais centrais e os padrões de ligação predominantes.


**h) Tendo em conta o contexto, identifique algumas características/o papel de alguns dos presentes na festa. Justifique.** 

Pessoas com muitas interações (grau elevado) são os mais sociáveis e/ou populares na festa, servindo como hubs de interação, conectando várias pessoas que, de outra forma, poderiam não interagir, assim como quem pertence ao _28-core_ - núcleo mais interno - desempenha um papel central na coesão do grupo, sendo considerados **'a alma da festa'**

**Participantes periféricos** (de grau baixo e conchas pequenas) têm poucas ligações e podem representar pessoas menos integradas e/ou mais introvertidas, interagindo apenas com pequenos subgrupos.

Já os **núcleos intermediários**, podem ser grupos de amigos próximos ou cliques, que interagem entre si e, em alguns casos, ligam-se ao núcleo central.

Nodos com **clustering local** elevado - indivíduos cujos vizinhos estão muito conectados entre si - podem desempenhar o papel de 'intermediadores', mantendo pequenas “bolhas” de interação dentro da festa vivas.

O **nodo** com o maior grau é considerado o mais social devido ao elevado número de interações, podendo ter o papel de organizador da festa ou - se tal for o caso - o aniversariante.


# Parte II - Q1


### Contextualização

Foi nos pedida a criação de uma rede aleatória através do *Igraph*, na qual devem existir 500 nodos e cerca de 1000 ligações.

```{r fig_rede_q1, fig.width=8, fig.height=8, echo=FALSE}
# Modelo Preferential-Attachment
# 500 nodos, ~1000 ligações
set.seed(5158)

rede_q1 <- sample_pa(n = 500, power = 1, m = 2, directed = FALSE)

plot(rede_q1, vertex.size = 5, vertex.label = NA, edge.color = "grey")
```

**Figura 2** Rede Aleatória, Modelo Preferential-Attachment

**I) Detemine a densidade e classifique a rede;**

A densidade da rede aleatória criada é de **`r round(densidade_pa, 3)`**, isto é, dentro desta rede apenas existem **`r round(densidade_pa * 100, 3)`%** das ligações possíveis.

Como a densidade da rede é muito próxima de 0, a rede é classificada como **rede muito esparsa**.

**II) Indique se a rede é conexa;**

Uma rede é conexa se apartir de qualquer nodo na rede seja possível chegar todos os outros nodos da rede, e como este é o caso para a rede criada, logo podemos dizer que a rede é conexa.

**III) Obtenha o grau médio e a distribuição de grau. Caracterize a distribuição de grau (mediana, quartis, etc.) e comente;**

O grau médio da rede é de **`r round(graus_q1, 2)`**, ou seja, em média cada nodo possui cerca de **`r round(graus_q1, 0)`** ligações.

A distribuição de grau mostra valores entre **`r min(graus_q1)`** e **`r max(graus_q1)`**, com quartis **Q1=`r quantile(graus_q1, probs = 0.25)`**, **Q2/Mediana=`r median(graus_q1)`** e **Q3=`r quantile(graus_q1, probs = 0.75)`**, o que indica que a maioria dos nodos possui entre `r round(quantile(graus_q1, probs = 0.25))` e `r round(quantile(graus_q1, probs = 0.75))` ligações.

**IV) Calcule o parâmetro de heterogeneidade. Indique o que pode concluir quanto à existência de hubs;**

**V) Estude a associação de grau e indique o que poderá concluir-se;**

**VI) Determine a média dos comprimentos dos caminhos mais curtos e o diâmetro da rede. Indique o que pode concluir-se quanto à distância média;**

**VII) Determine os coeficientes de clustering da rede. Diga o que pode concluir-se quanto à existência de triângulos.**


# Parte II - Q2

**I) Indique o número de ligações removidas;**

Após a remoção do nodos selecionados aleatóriamente pudémos verificar uma redução de **`r rem_nod`** na nova rede.

**II) Determine a densidade e classifique a rede;**

**III) Indique se a rede é conexa;**

Uma rede é conexa se apartir de qualquer nodo na rede seja possível chegar todos os outros nodos da rede. Devido à remoção dos nodos e consequentemente a perda de **`r rem_nod`** ligações, a nova rede deixou de ser conexa, pois um nodo perdeu todas a ligações ficando isolado da rede.

**IV) Obtenha o grau médio e a distribuição de grau. Caracterize a distribuição de grau (mediana, quartis, etc.) e comente;**

**V) Calcule o parâmetro de heterogeneidade. Indique o que pode concluir quanto à existência de hubs;**

**VI) Estude a associação de grau e indique o que poderá concluir-se;**

**VII) Determine a média dos comprimentos dos caminhos mais curtos e o diâmetro da rede. Indique o que pode concluir-se quanto à distância média;**

**VIII) Determine o coeficiente de clustering da rede. Diga o que pode concluir-se quanto à existência de triângulos;**

**IX)  Compare os resultados obtidos antes e após a remoção de ligações.**
