---
title: "Relatório Analise Redes"
output:
  html_document: default
  pdf_document: default
date: "2025-11-20"
---

```{r setup, include=FALSE}
source("AR_ParteI.R")
knitr::opts_chunk$set(echo=FALSE)
```

# Parte I

### Contextualização da rede

A rede apresentada é relativa a contactos entre pessoas numa festa, sendo que os nodos representam pessoas e as ligações interações entre as pessoas presentes na festa. Ao longo deste capítulo, abordaremos a rede como **Rede Festa**.

### Análise da Rede da festa

**a) Indique a dimensão e o número de ligações da rede. Determine a densidade e classifique a rede.**

A rede demonstra as interações entre **`r n_nod_festa` pessoas** (número de nós). No total, foram registadas **`r n_lig_festa` interações**, o que indica que a festa foi movimentada, com várias interações entre os participantes da festa, dado que a densidade da rede tem um valor de `r round(densidade_festa,3)` , ou seja, foram registadas **`r round(densidade_festa * 100, 1)`%** das possíveis interações entre os 113 convidados. Por conseguinte, dado o contexto da rede (social), consideramos a rede como relativamente esparsa.

**b) Obtenha o grau médio e a distribuição de grau.** **Caracterize a distribuição de grau (mediana, quartis, etc.) e comente.** **Calcule o parâmetro de heterogeneidade.** **Indique o que pode concluir quanto à existência de hubs.**

-   **Grau Médio**: `r media_festa`
-   **Mediana** : `r median_festa`
-   **Mínimo** : `r min_festa`
-   **Máximo** : `r max_festa`
-   **1o Quartil** : `r q1_festa`
-   **3o Quartil** : `r q3_festa`
-   **Heterogeneidade** : `r heterogeneity_festa`

```{r dist_grau, fig.width=6, fig.height=4, echo=FALSE}
# Histograma
hist(graus_festa, breaks = 20, col = "lightblue",
     main = "Distribuição de Grau na Festa",
     xlab = "Número de Interações",
     ylab = "Frequência")

# Linhas da média e mediana
abline(v = mean(graus_festa), col = "red", lwd = 2)    # Média
abline(v = median(graus_festa), col = "blue", lwd = 2) # Mediana

# Legenda
legend("topright", legend = c("Média", "Mediana"),
       col = c("red", "blue"), lwd = 2)
```

**Figura 1:** Histograma da distribuição de grau na Rede Festa.

Através das estatísticas da distribuição de grau na Rede Festa, inferimos que a pessoa típica, interagiu com **`r median_festa`** pessoas, o que representa uma festa bastante social. 

Como a **mediana é menor que a média**, e vísivel na Figura 1, a distribuição é assimétrica à direita, o que indica que algumas pessoas interagiram com mais participantes do que o normal.

Também inferimos que a maioria das pessoas (intervalo entre Q1 e Q3), teve entre **`r q1_festa`** a **`r q3_festa`** interações.

Há valores elevados, sendo o máximo `r max_festa` interações, ou seja, alguém interagiu com quase todos os participantes, logo é um candidato para a _hub_. Em contraste, alguém esteve isolado na festa, com apenas `r min_festa` interação.

Relativamente à heterogeneidade, com o valor de **`r heterogeneity_festa`**, é considerada heterogénea, o que, em confluência com a Figura 1, inferimos que há alguma variância nas interações registadas.